【裁判字號】    89,簡上,10
【裁判日期】    890320
【裁判案由】    確認通行權存在
【裁判全文】
臺灣屏東地方法院民事判決  八十九年度簡上字第十號
    上  訴  人  丁○○
    被上訴人    乙○○
                甲○○
                丙○○
    右三人共同
    訴訟代理人  孔福平律師
右當事人間請求確認通行權存在事件，上訴人對於中華民國八十八年十一月九日本院
潮州簡易庭八十八年度潮簡字第五四一號第一審判決提起上訴，本院判決如左：
    主    文
上訴駁回。
第二審訴訟費用由上訴人負擔。
    事    實
甲、上訴人方面：
一、聲明：
    （一）原判決廢棄。
    （二）被上訴人在第一審之訴駁回。
二、陳述：除與原判決記載相同者予以引用外，補稱：
    其已與訴外人張清信講好了，通行之土地應由張清信來提供。
三、證據：援用原審之立證方法，另提出調解書二份為證。
乙、被上訴人方面：
一、聲明：求為判決如主文所示。
二、陳述：除與原判決記載相同者予以引用外，補稱：
    上訴人所指業據調解成立之部分，乃指原審判決附圖所示東段斜線部分。本件原
    審判決附圖所示Ｂ部分，本非調解之範圍，而被上訴人土地，因上訴人所設之鐵
    絲網阻斷，致無法通行至前開業經調解之通行路段，以連接產業道路，亦經鈞院
    原審認定有據。則被上訴人所有坐落內埔段新東勢段八三五－一地號、八五三－
    一地號土地，自以經由上訴人所有同段八三五－三地號如原審附圖所示編號Ｂ部
    份，面積０．０二九三公頃土地，以向東銜接業已調解成立之虛線部份，以通行
    至產業道路，始無礙被上訴人袋地之經濟效益，於上訴人之損害亦為最少。
三、證據：援用原審之立證方法。
    理    由
一、本件被上訴人主張坐落屏東縣內埔鄉○○段八五三─一地號土地為被上訴人甲○
    ○、乙○○及訴外人張清松所共有，同段八三五─一地號土地為被上訴人丙○○
    所有，同段八三五─三地號土地則為上訴人所有，因上開被上訴人之土地均係袋
    地，周圍均未臨公路，原係由上訴人所有系爭土地南面檳榔樹間之碎石路，銜接
    亦為上訴人所有之同段八三五─七地號土地內碎石路，再經由訴外人陳貴和所有
    同段七七五─一地號土地內之柏油路以連接東側之產業道路，被上訴人前與上訴
    人及訴外人陳貴和間已有通行糾紛，而分別於八十七年二月十六日及同年月二十
    六日，經屏東縣內埔鄉調解委員會調解成立，約定上訴人願將其所有八三五─三
    地號南面寬九台尺、東西向長約八十公尺即附圖所示虛線以南土地，提供被上訴
    人作為通行之用，訴外人陳貴和亦提供前開七七五─一地號內寬九台尺、長二十
    六公尺土地，供被上訴人及附近農地通行，詎上訴人於八十七年三月至七月間，
    在前開調解範圍外之八三五─三地號土地南側設置鐵門、鐵絲網，阻止被上訴人
    等鄰地所有權人通行，爰依民法第七百八十七條規定，訴請判決被上訴人就上訴
    人所有坐落屏東縣內埔鄉○○段八三五─一地號內如附圖所示編號Ｂ部分面積０
    ．０二九三公頃土地之通行權存在及上訴人應將前項Ｂ部分土地內之地上物除去
    ，並不得有妨礙被上訴人通行之行為。
二、查被上訴人之前開八五三─一地號、八三五─一地號土地周圍均未臨公路，係屬
    袋地，而在上開二筆土地間之八三五─三地號土地則為上訴人所有種植檳榔樹，
    該地南側東段如附圖所示虛線部分與編號Ｂ部分交界處，設有鐵門及鐵絲網阻隔
    ，虛線部分係兩造經調解成立由上訴人提供通行，現舖設碎石，向東銜接八三五
    ─七地號土地內之碎石路，再銜接陳貴和之七七五─一地號土地內之柏油路以至
    產業道路，原告之土地，因上訴人所設之鐵絲網阻斷，致無法通行至前開業經調
    解通行路段以連接產業道路等情，業據其提出與所述相符之土地登記簿謄本、地
    籍圖、調解書、現場照片二十六張為證，復經原審至現場勘驗明確，並囑託屏東
    縣潮州地政事務所派員實施測量，有勘驗筆錄及複丈成果圖（即本判決附圖）在
    卷足稽，堪信被上訴人主張為實在。
三、按土地因與公路無適宜之聯絡，致不能為通常使用者，土地所有人得通行周圍地
    以至公路，民法第七百八十七條第一項前段定有明文。本件被上訴人所有之前開
    八五三─一地號、八三五─一地號土地周圍均未臨公路，前述虛線以南部分土地
    係兩造經調解成立由被告提供通行，現有碎石舖設道路向東銜接八三五─七地號
    土地內之碎石路，再銜接陳貴和之七七五─一地號土地內之柏油路以至產業道路
    ，則被上訴人之前開土地，自以經由如附圖所示編號Ｂ部分面積０．０二九三公
    頃土地向東銜接前開虛線部分通行以至產業道路，最足發揮各該袋地之經濟效用
    ，且Ｂ部分係沿南側之界址而通行，亦不致割裂上訴人土地之利用，所造成之損
    害為最少，至於上訴人辯稱其已與訴外人張清信講好了，通行之土地應由張清信
    來提供，然上訴人所指業據調解成立之部分，乃指原審判決附圖所示東段斜線部
    分。本件原審判決附圖所示Ｂ部分，本非調解之範圍，而被上訴人土地，因上訴
    人所設之鐵絲網阻斷，致無法通行至前開業經調解之通行路段，以連接產業道路
    ，亦經原審認定有據。則被上訴人所有坐落內埔段新東勢段八三五－一地號、八
    五三－一地號土地，自以經由上訴人所有同段八三五－三地號如原審附圖所示編
    號Ｂ部份，面積０．０二九三公頃土地，以向東銜接業已調解成立之虛線部份，
    以通行至產業道路，始無礙被上訴人袋地之經濟效益，於上訴人之損害亦為最少
    。從而，被上訴人本於民法第七百八十七條第一項前段規定，訴請確認被上訴人
    就上訴人所有八三五─三地號內如附圖所示編號Ｂ部分面積０．０二九三公頃土
    地之通行權存在，並上訴人應將前開土地上之地上物除去，不得妨礙被上訴人通
    行，即無不合，自應准許。原審確認被上訴人有上開通行權存在，並命上訴人將
    如附圖所示Ｂ部分土地內之地上物除去，於法並無不合。上訴意旨指摘原判決不
    當，求與廢棄改判，為無理由，應予駁回其上訴。
據上論結，本件上訴為無理由，依民事訴訟法第四百三十六條之一第三項、第四百四
十九條第一項、第七十八條，判決如主文。
中      華      民      國    八十九    年      三      月      二十    日
                                    臺灣屏東地方法院民事第二庭
~B審判長法官  洪有川
~B法      官  魏瑞紅
~B法      官  張世賢
右為正本係照原本作成。
本件判決不得上訴。
~B法院書記官  粘嫦珠
中      華      民      國    八十九    年      三      月      二十    日


司法院資訊處製作；財團法人民間司法改革基金會備份。
